ACORDAO-COMPLETO-2454404

ACÓRDÃO 330/2021 ATA 5/2021 - PLENÁRIO

VISTOS, relatados e discutidos estes autos Representação acerca de possi¿veis irregularidades ocorridas no julgamento técnico de proposta ofertada pela representante, Bradiv Indústria e Comércio Ltda., por ocasião da realização do Pregão Eletrônico 19/2020 conduzido pela Superintendência Regional de Administração do Ministério da Economia no Estado de São Paulo (SRA/SP) , 
ACORDAM os Ministros do Tribunal de Contas da União, reunidos em Sessão Plenária, diante das razões expostas pelo Relator, em:
9.1. conhecer da representação, satisfeitos os requisitos de admissibilidade constantes no art. 113, § 1º, da Lei 8.666/1993, c/c os arts. 235 e 237, VII, do Regimento Interno deste Tribunal, e no art. 103, § 1º, da Resolução - TCU 259/2014;
9.2. considerar, no mérito, com fundamento no art. 276, § 6º, do Regimento Interno deste Tribunal, a presente representação parcialmente procedente;
9.3. indeferir o pedido de concessão de medida cautelar formulado pelo representante;
9.4. dar ciência ao Ministério da Economia (Superintendência Regional de Administração do Ministério da Economia em São Paulo) , com fundamento no art. 9º, inciso I, da Resolução TCU 315/2020, sobre a seguinte impropriedade/falha, identificada no Pregão Eletrônico SRP 19/2020, para que sejam adotadas medidas internas com vistas à prevenção de outras ocorrências semelhantes:
9.4.1. evitar a utilização de termos vagos ou subjetivos em análises técnicas, fazendo constar dos estudos técnicos preliminares as justificativas para todas as exigências constantes do edital e termo de referência, como modo de dar maior objetividade ao julgamento das propostas;
9.5. comunicar ao representante desta decisão;
9.6. encaminhar cópia deste acórdão ao Ministério da Economia (Superintendência Regional de Administração do Ministério da Economia em São Paulo) e ao representante, informando que o seu inteiro teor, incluindo o relatório e o voto que o fundamentam, poderá ser consultado no endereço www.tcu.gov.br/acordaos;
9.7. arquivar os presentes autos, nos termos art. 169, III, do Regimento Interno deste Tribunal.

Representação acerca de possíveis irregularidades na licitação que teve por objeto compra de divisórias e de serviços de instalação de divisórias, portas, e respectivos acessórios, com fornecimento de materiais.

3. Representante: Bradiv Indústria e Comércio Ltda. (CNPJ 32.918.377/0001-10)

13.1. Ministros presentes: Ana Arraes (Presidente), Walton Alencar Rodrigues, Benjamin Zymler, Augusto Nardes, Raimundo Carreiro (Relator), Bruno Dantas e Vital do Rêgo.
13.2. Ministro-Substituto convocado: Marcos Bemquerer Costa.
13.3. Ministro-Substituto presente: André Luís de Carvalho.

RAIMUNDO CARREIRO

Trata-se de representação, com pedido de concessão de medida cautelar, acerca de possi¿veis irregularidades ocorridas no julgamento técnico de proposta ofertada pela representante, Bradiv Indústria e Comércio Ltda., por ocasião da realização do Pregão Eletrônico 19/2020 conduzido pela Superintendência Regional de Administração do Ministério da Economia no Estado de São Paulo (SRA/SP) .
2.	O objeto do certame é a compra de divisórias e de serviços de instalação de divisórias, portas, e respectivos acessórios, com fornecimento de materiais para atender as demandas da Superintendência Regional de Administração do Ministério da Economia no Estado de São Paulo (SRA/SP) , da Superintendência Regional do Trabalho no Estado de São Paulo (SRT/SP) , da Procuradoria Regional da Fazenda Nacional - 3ª Região - São Paulo (PRFN3) e da Procuradoria Seccional da Fazenda Nacional em Santos (PSFN/Santos) (peça 2, p. 1) .
3.	O Termo do Contrato terá vigência contratual determinada, sendo prorrogável na forma do art. 57, §1º, da Lei n. 8.666/93, com duração conforme o serviço a ser contratado (Anexo IV - minuta do termo de contrato - cláusula segunda - peça 2, p. 62) . O critério de julgamento é o menor preço por lote e o valor estimado é de R$ 6.643.597,54 (peça 2, p. 13) .
4.	Para melhor compreensão da matéria, transcrevo trecho da instrução de peça 39 lavrada pela Secretaria de Aquisições Logísticas (Selog) , a qual foi endossada pela unidade técnica (peça40) :
"FASE DO CERTAME 
   Conforme informação constante no Sistema Comprasnet, o Pregão Eletrônico SRP 19/2020 teve abertura em 2/10/2020, às 10h. O certame foi homologado para a empresa DB Ambientes Corporativos Indústria e Comércio de Móveis, no valor de R$ 4.261.174,00 (peça 38) . A empresa Marcenaria Sular Ltda. interpôs recurso contra a decisão de adjudicação (peça 30 e 34) . O pregoeiro analisou os argumentos e decidiu por negar provimento (peça 36) , no que foi acompanhado pela Autoridade Competente (peça 37) . 
B. HISTÓRICO 
1. O representante alega que, tendo ofertado o melhor lance no certame, apresentou protótipo cuja análise técnica, efetuada pelo corpo de engenharia da Superintendência Regional, concluiu que as amostras não atendiam plenamente as especificações técnicas do termo de referência (peça 1, p. 2) . Teria apresentado tempestivamente documento contendo esclarecimentos a respeito das conclusões a que chegaram os técnicos do órgão (peça 1, p. 2 e peça 4, p. 1) . Outro problema seria em relação à ausência de apresentação prévia de um roteiro de avaliação das amostras por parte do Órgão, esta situação estaria ferindo o princípio do julgamento objetivo (inciso I do art. 3º da Lei 10.520/2002, inciso IV do art. 43 da Lei 8.666/19936 e Nota Técnica 4/2009 do Tribunal de Contas da União - peça 1, p. 12-13) . 
2. Promovidas as oitivas prévias quanto às alegações do representante e demais questões levantadas por esta Unidade Técnica, passa-se a analisar as respostas apresentadas, tópico a tópico, conforme transcrição/contextualização a seguir. 
	C. HISTÓRICO DE COMUNICAÇÕES

	DESPACHO DO RELATOR OU DA SECRETÁRIA  (DELEGAÇÃO DE COMPETÊNCIA) 
	Peça 18.
	24/11/2020

OFÍCIOS ENCAMINHADOS PELO TCU 
	Ao órgão
	Ofício 65039/2020- Secomp-4, 25/11/2020 (peça 19) .

	À sociedade empresarial
	Ofício 65038/2020- Secomp-4, 27/11/2020 (peça 20) .

D. DOCUMENTOS APRESENTADOS EM RESPOSTA À OITIVA PELA UNIDADE JURISDICIONADA 
Ofício SEI 305637/2020/ME (peça 22) , Despacho do Processo 1606311643094 - SEI/ME 12112039 - Despacho (peça 23 e 24) , Relatório do Processo 10880.101017/2020-21 (peça 25) , Considerações da Bradiv Indústria e Comércio Ltda. (peça 26) e Ata de Realização do Pregão Eletrônico PE SRP 19/2020 (peça 27) . 
PELA SOCIEDADE EMPRESARIAL 
Não houve resposta ao ofício. 
E. MEDIDA CAUTELAR - AVALIAÇÃO DOS PRESSUPOSTOS 
PERIGO DA DEMORA 
	Há decisão judicial ou administrativa, sem especificação de prazo, para suspender o andamento do processo licitatório ou a contratação?
	Não há informação

	No caso de contratações decorrentes de Registro de Preços:
	A ata de registro de preços decorrente do certame já foi assinada?
	Sim

		O contrato decorrente da ata de registro de preços (que, porventura, seja objeto da representação/denúncia) já foi assinado?
	Não há informação

		A ata de registro de preços decorrente do certame ainda possui saldo que permita novas contratações pelo órgão gerenciador ou por eventuais adesões?
	Sim

Análise: 
3. Está configurado o pressuposto do perigo da demora em razão de informação constante do Sistema Integrado de Administração de Serviços Gerais (Siasg) , de que a Ata de Registro de Preços foi assinada em 2/12/2020, com vigência até 2/12/2021, apresentando saldo para contratação, sendo permitida adesão. 
PERIGO DA DEMORA REVERSO 
	O serviço/bem é essencial ao funcionamento das atividades da Unidade Jurisdicionada
	Não

	A Unidade Jurisdicionada entidade está coberta contratualmente pelo serviço com razoável vigência (há a possibilidade de voltar a fase ou refazer o certame, a depender da consequência da concessão de cautelar no caso concreto) ou admite prorrogação excepcional?
	Não há informação

	Caso haja a possibilidade de manutenção do contrato com a atual prestadora dos serviços, as condições dessa contratação seriam melhores (menor preço e atendimento satisfatório) que o que se está em vias de contratar?
	Não há informação

Análise: 
4. Está afastado o pressuposto do perigo da demora reverso uma vez que o serviço objeto do certame não é essencial ao funcionamento das atividades do Órgão. 
PLAUSIBILIDADE JURÍDICA 
	A Unidade Jurisdicionada está sujeita aos normativos supostamente infringidos?
	Sim

	Há plausibilidade nas alegações do representante ou nas verificações realizadas pela Unidade Técnica?
	Sim

	Há indício de sobrepreço ou superfaturamento?
	Não há informação

	Há grave risco de lesão ao erário, inexecução ou execução insatisfatória do objeto?
	Não há informação

Análise quanto à plausibilidade jurídica e quanto à necessidade de adoção de medida cautelar: 
Item 6.a.1.1: alega-se, para o item 5 do edital, que a solução para regulagem de altura dos montantes não se mostrou muito prática na montagem, sendo que, a princípio, a citada "praticidade na montagem" não poderia fundamentar a desclassificação do protótipo, quando permitido a regulagem de altura para o perfeito nivelamento dos painéis; 
Fundamento legal ou jurisprudencial: art. 41 da Lei 8.666/1993. 
Contextualização: 
5. O primeiro item do despacho de análise da amostra da representante, alega que a "solução para regulagem de altura dos montantes não se mostrou muito prática na montagem" (peça 4, p. 1) . A análise teria sido feita com base na necessidade de o sistema prever solução para regulagem de altura do montante, para se obter o perfeito nivelamento dos painéis, exigência contida no item 7.2.2.3 do TR do edital (peça 2, p. 18) . Por se tratar de conceito subjetivo, a citada "praticidade na montagem" não poderia, a princípio, fundamentar a desclassificação do protótipo de qualquer licitante, se o produto apresentado permite regulagem de altura. 
Manifestação da Unidade Jurisdicionada sobre os indícios de irregularidades: 
a) A Divisão de Recursos Logísticos do Ministério da Economia informou no despacho SEI/ME - 12112039 (peça 23) , que a decisão técnica "se pautou na necessidade de flexibilidade e facilidade para manutenção e possíveis mudanças de leiaute, conforme previsto em trecho do item 9 do Estudo Técnico Preliminar, Anexo II do Termo de Referência" (peça 23, p. 1) . 
Análise: 
6. Conforme informação prestada pelo Órgão, a solução para regulagem de altura dos montantes não se mostrou muito prática na montagem. Como a citada "praticidade" comporta mais de uma definição e não está claramente definida no edital e nos estudos técnicos preliminares (ETP) (peça 2, p. 51-59) , ela se torna um termo subjetivo, que não poderia fundamentar a desclassificação de um protótipo de licitante. Deste modo, no tocante a este item 6.a.1.1, propõe-se a ciência ao Órgão, para que evite a utilização de termos vagos ou subjetivos em suas futuras análises técnicas, fazendo constar dos estudos técnicos preliminares as justificativas para todas as exigências constantes do edital e termo de referência, como modo de dar maior objetividade ao julgamento das propostas. 
Item 6.a.1.2: alega-se, para os itens 1, 3, 5, 7 e 15, baixa qualidade dos arremates/acabamentos do divisor interno da calha eletrificável, podendo inclusive causar acidentes, sem apresentar elementos suficientes para sustentar a alegação e sem apontar o item do edital que não teria sido atendido; 
Fundamento legal ou jurisprudencial: art. 41 da Lei 8.666/1993. 
Contextualização: 
7. O segundo item do despacho da equipe de Engenharia da Divisão de Recursos Logísticos, que teria justificado a desclassificação da representante, cita "baixa qualidade dos arremates/acabamentos do divisor interno da calha eletrificável, podendo inclusive causar acidentes" (peça 3, p. 6 e 4, p. 1) . O item 20.3.3.1 do TR do edital justifica a avaliação de amostras para efeito de "Controle de Qualidade" (peça 2, p. 32) . O relatório técnico de análise da amostra da representante incluiu as imagens do achado (peça 2) . Embora a representante não questione o motivo alegado pela comissão para justificar a não aceitação do produto, justifica que uma diligência seria suficiente para dirimir a dúvida sobre a qualidade e para isso faz a juntada de fotos do produto instalado em outros "clientes" (peça 1, p. 4-7) . 
Manifestação da Unidade Jurisdicionada: 
a) A Divisão de Recursos Logísticos do Ministério da Economia informou no despacho SEI/ME - 12112039 (peça 23, p. 1) , que no tocante à amostra da representante: 
Como pode ser observado nas imagens (Fotos 01, 02, 03 e 04) , destacamos ausência de qualidade dos arremates/acabamentos do divisor interno da calha eletrificável, tendo em vista as adaptações grosseiras destacadas nas imagens, sem padrões de qualidade na fabricação. Percebe-se que o produto não foi usinado com equipamento específico para essa finalidade. Tais arremates/acabamentos apresentados nas amostras podem, eventualmente, ocasionar desgaste nos isolantes das fiações/cabos elétricos e tornar a solução de divisórias um condutor de corrente elétrica, podendo causar curtos circuitos, queima de equipamentos, descargas elétricas nos usuários e, em situação extrema, trazer riscos à vida desses mesmos usuários. Quanto ao seu manuseio, o produto traz também riscos de acidentes aos seus respectivos usuários, pelo seu aspecto cortante. Por mais que a proposta da LICITANTE apresente custo menor que as demais concorrentes, o risco que o produto apresenta à vida dos usuários, retira qualquer vantajosidade da proposta. Mesmo que não haja item específico do Edital e em seus anexos que seja capaz de inabilitar a LICITANTE em tal aspecto, deveria a mesma, ao contrário do que alega, aperfeiçoar seu produto de modo a evitar os problemas elencados (grifo nosso) . 
b) prossegue informando que como fundamento para a decisão, "Na ausência de itens específicos, pode-se citar os itens correlacionados aos aspectos de qualidade e segurança, presentes no Termo de Referência". Os itens do TR seriam o: 7.5.1 ("Normas aplicáveis da ABNT em vigor, especialmente a NBR-15141/08, NBR 13964/03, NBR 9050/15 e respectivas correlatas, bem como as práticas usuais consagradas para a execução dos serviços e as práticas SEDAP - peça 2, p. 22) , 
7.6.1 ("É de inteira responsabilidade da CONTRATADA a observação e adoção dos equipamentos de segurança adequados, visando não permitir a ocorrência de danos físicos e materiais" - peça 2, 
p. 22) e 9.1.4 ("Todos os materiais a serem utilizados serão novos, de primeira qualidade, resistentes e adequados à finalidade a que se destinam" - peça 2, p. 24) ; 
c) como forma de provar o alegado, encaminha as fotos 1 a 4, que demonstram os problemas de acabamento da amostra (peça 23, p. 2) . 
Análise: 
8. Embora o termo "baixa qualidade" possa aceitar mais de uma definição, verifica-se nas imagens das fotos 1 a 4, apresentadas no despacho SEI/ME (12112039) , que a amostra da representante apresentou diversas desconformidades, que justificam as alegações da área técnica do Órgão, visto que descumprem as exigências de qualidade do item 7.5.1 do TR, especialmente, no tocante à segurança adequada contra a ocorrência de danos físicos e materiais. Deste modo, no tocante a este item da oitiva, entende-se a solicitação como atendida. 
Item 6.a.1.3: alega-se, para os itens 1, 3, 5 e 15, que a dimensão superior da calha eletrificável em relação à modulação dos painéis compromete a intercambiabilidade do conjunto, sendo que a intercambialidade do sistema seria, a princípio, compatível com placas com rodapé da mesma referência e não seria devida a comparação com placas sem rodapé, não sendo apontado, também, o item do edital que não teria sido atendido; 
Fundamento legal ou jurisprudencial: art. 3º da Lei 8.666/1993. 
Contextualização: 
9. A terceira justificativa contida no despacho da equipe de Engenharia da Divisão de Recursos Logísticos, de que a "dimensão superior da calha eletrificável em relação à modulação dos painéis compromete a intercambiabilidade do conjunto", estaria pendente de elementos probatórios suficientes para a conclusão quanto a este ponto. 
Manifestação da Unidade Jurisdicionada: 
a) A Divisão de Recursos Logísticos do Ministério da Economia respondeu que (peça 23, p. 2) : 
Não foi apresentada a intercambiabilidade almejada, pois a dimensão da calha eletrificável da amostra tem a dimensão de 1800mm, o que é superior à modulação dos painéis, conforme previsto nos itens 7.2.2.1, 7.2.2.3, 7.2.2.5, 7.2.2.7 e 7.2.2.15 do Termo de Referência.
b) o citado item 7.2.2.1 do TR trata da especificação de módulos da "Divisória piso teto painel cego total", exigindo uma modulação de 900mm, como forma de proporcionar uniformidade ao projeto, com o "intuito de facilitar o intercâmbio entre os módulos para possíveis mudanças de layout, e módulos variáveis, para arremates e fechamento de paredes, que não comportem múltiplos de 900mm" (peça 2, p. 17) . 
c) como forma de provar o alegado encaminha a foto 5, referente às medidas da amostra da representante, informando que na imagem "é possível perceber que o perfil da peça utilizada como eletrocalha não segue a modulação especificada, impedindo o seu reaproveitamento em alterações de leiaute que não seja necessária a presença de 02 módulos de 900mm cada". Complementa a informação, afirmando que a "amostra apresentada foi deficiente no atendimento aos itens 7.2.2.1, 7.2.2.3, 7.2.2.5, 7.2.2.7 e 7.2.2.15 do Termo de Referência" (peça 23, p. 3) . 
Análise: 
10. No tocante à alegação de que a amostra da representante apresentaria dimensão superior da calha eletrificável em relação à modulação dos painéis e isto comprometeria a intercambiabilidade do conjunto, sem, contudo, apresentar elementos probatórios suficientes para a conclusão, verifica-se que as informações do relatório de análise técnica (peças 3 e 4) foram completadas no despacho da Divisão de Recursos Logísticos, que apresenta os itens do TR não atendidos (peça 23, p. 2) . A exigência técnica está prevista no TR (peça 2, p. 17 - "Modulação de 900mm proporcionando uniformidade ao projeto, para facilitar o intercâmbio entre os módulos para possíveis mudanças de layout, e módulos variáveis, para arremates e fechamento de paredes, que não comportem múltiplos de 900mm") . Deste modo, no tocante a este item entende-se atendida a solicitação. 
Item 6.a.1.4: alega-se, para o item 7, que não há padronização na espessura final entre placas e na peça em alumínio para fechamento/acabamento para o biombo e em relação as divisórias piso teto, sendo que o instrumento convocatório exigiria medições diversas para os produtos usados na comparação, biombo e divisória, e o biombo atenderia as especificações do edital; 
Fundamento legal ou jurisprudencial: art. 3º da Lei 8.666/1993. 
Contextualização: 
11. O quarto item do despacho da equipe de Engenharia da Divisão de Recursos Logísticos cita que, no tocante a amostra referente ao item 7 do grupo 1 do certame, "não há padronização na espessura final entre placas e da peça em alumínio para fechamento/acabamento para o biombo e em relação as divisórias piso teto" (peça 3, p. 17 e 4, p. 1) . A represente não questionaria a conclusão quanto a diferença na espessura da peça de alumínio utilizada para fechamento/acabamento (peça 3, p. 17/18) , mas alega que o instrumento convocatório exige medições diversas para os produtos usados na comparação, biombo e divisória, sendo que o biombo atenderia rigorosamente às especificações do edital. 
Manifestação da Unidade Jurisdicionada: 
a) A Divisão de Recursos Logísticos do Ministério da Economia respondeu que (peça 23, p. 3-4) : 
Quando comparadas as especificações das divisórias, sejam elas altas ou baixas, a única dimensão diversa é em relação à sua altura. A falta de padrão entre as espessuras das peças compromete tanto a estética quanto a utilização em um leiaute com solução de continuidade entre as peças. 
Em relação a espessura final entre as placas e as peças de acabamento em alumínio, é nítido a falta de padronização, conforme pode ser verificada nas imagens abaixo (Fotos 06 e 07) , apesar do termo de referência ser bem claro quanto a espessura final da solução apresentada. 
Assim, conclui-se que não é possível atender plenamente às possibilidades de reaproveitamento em alteração de leiautes, que é um dos Requisitos da Contratação, conforme exposto no item 5.1.1, do Termo de Referência. 
b) a justificativa para as exigências constantes no item 5.1.1 do TR ("Prover o ambiente de condições mínimas de utilização para o trabalho, intervenção mínima na edificação, reaproveitamento em caso de mudança de layout e de local (andar ou endereço) ") estariam nos Estudos Técnicos Preliminares, constantes do Anexo II do Termo de Referência (peça 23, p. 4) : 
1.Necessidade da Contratação: (...) 
A vantagem da aquisição de divisórias padronizadas (relacionadas em grupo) , é como forma de possibilitar a padronização, operacionalização e compatibilidade técnica, considerando que grande parte destes mobiliários são compostos de módulos integrados e interligados (que se fixam um no outro) , o que inviabilizaria a utilização de vários fornecedores para o mesmo conjunto. Com isto, buscamos obter, além da padronização técnica, a celeridade necessária no atendimento das demandas, economia processual e, principalmente, ganho de escala, que é fator preponderante para obtenção do menor preço possível. Essa solução impede que se engesse o processo, demandando uma maior agilidade na solução, conforme a SRA/SP, a SRT/SP e a PRFN-3 e a PSFN-Santos, tenham disponibilidade financeira para o desembolso. 
Análise: 
12. Com relação à citada falta de padronização na espessura final entre placas e da peça em alumínio para fechamento/acabamento para o biombo e em relação as divisórias piso teto, a Divisão de Recursos Logísticos esclareceu a questão, informando que a diferença entre as especificações das divisórias é em relação à sua altura (peça 3, p. 17 e 4, p. 1) . Deste modo deveria a amostra atender ao padrão entre as espessuras das peças, o que as imagens 6 e 7 mostram que não aconteceu (peça 23, p. 3) . Embora seja uma inconsistência que não tem a condição de gerar prejuízo à funcionalidade do produto, a exigência está justificada nos ETP. Deste modo, no tocante a este item entende-se atendida a solicitação. 
Item 6.a.1.5: alega-se, para os itens 1, 3, 5 e 7, que não foi apresentada solução em perfis tubulares que permita composições em 45º e 135º, sendo que a empresa Bradiv alega que teria condições de apresentar o produto com a especificação mencionada, o que poderia ser objeto de solicitação de esclarecimentos/diligência, em atenção ao previsto no art. 43, § 3º, da Lei 8.666/1993. 
Fundamento legal ou jurisprudencial: art. 41 da Lei 8.666/1993. 
Contextualização: 
13. No tocante à quinta justificativa do despacho de análise técnica, foi informado que a amostra da representante "não apresentou solução em perfis tubulares que permitisse composições em 45º e 135º" (peça 4, p. 1) . Essa mesma afirmação está contida no relatório de análise nos itens 1, 3, 5 e 7 do grupo 1 (peça 3) . A exigência de perfis tubulares permitindo composições em 45º, 90º, e em situações especiais em 135º, constam dos itens 7.2.2.1, 7.2.2.3, 7.2.2.5, 7.2.2.7, todos do TR do edital (peça 2, p. 17-20) . O item 20.3.3.1 do TR do edital (peça 2, p. 32) , que trata da apresentação das amostras, afirma que o licitante deverá apresentar as amostras de acordo com as especificações técnicas exigidas e "somente terá seu material aceito caso as amostras/protótipos estejam estritamente em conformidade com as especificações técnicas do Termo de Referência", desta forma, deveria a representante, a princípio, ter demonstrado que os produtos apresentados permitem composições em 45º, 90º, e em situações especiais em 135º, o que aparentemente não foi feito. O representante alega, no entanto, que teria condições de fornecer o perfil tubular conforme exigido na análise da amostra e não fez apenas por entender que o edital fora omisso. 
Manifestação da Unidade Jurisdicionada: 
a) Conforme disposto no despacho da Divisão de Recursos Logísticos do Ministério da Economia, a respeito deste item da oitiva, foi informado que "a licitante não demonstrou na amostra que seu produto permita composições em 45° e 135º, conforme itens 7.2.2.1, 7.2.2.3, 7.2.2.5 e 7.2.2.7 do Termo de Referência" (peça 23, p. 4) , que especificam (peça 2, p. 17-20) : 
 (...) Montante vertical e estruturais em alumínio extrudado, guia de piso/teto e conectores de parede em perfil liso em alumínio extrudado, formato em "U", fixado por meio de buchas na parede, com a finalidade de iniciar uma parede de divisória, colunas em perfis tubulares permitindo composições 45 e 90º e em situações especiais com 135º. 
b) complementa a resposta afirmando que, conforme disposto no item 8.9.11 do edital, a licitante tinha um prazo três dias úteis para correção das inconsistências de especificação da amostra, mas deixou de providenciar as correções (peça 23, p. 4 e peça 24, p. 1) . 
Análise: 
14. Conforme informado no despacho do Serviço de Suprimentos (SEI/ME - 12108177) , após ter conhecimento do laudo de exame técnico da amostra (peça 25) a representante teve o prazo previsto no item 8.9.11 do edital, para corrigir as inconsistências (peça 24, p. 1) , mas optou por apresentar uma declaração ao pregoeiro, onde alega que "Não há a exigência de apresentação de solução em perfis tubulares que permita a composição em 45° e 135°" (peça 26) . Conforme consta do Termo de Referência, a exigência se apresenta nos itens 7.2.2.1, 7.2.2.3, 7.2.2.5 e 7.2.2.7: "colunas em perfis tubulares permitindo composições 45 e 90º e em situações especiais com 135º" (peça 2, p. 17-19) . Deste modo, no tocante a este item entende-se atendida a solicitação. 
Item 6.a.2: encaminhe toda a documentação correlata à análise das amostras encaminhadas pela empresa Bradiv Indústria e Comércio Ltda., especialmente os esclarecimentos que teriam sido prestados pela empresa em resposta à solicitação realizada no dia 21/10/2020, em atenção ao previsto no item 8.9.11 do edital e respectiva análise; 
Contextualização: 
15. A representante alega que encaminhou tempestivamente os esclarecimentos a respeito das conclusões a que chegaram os técnicos do órgão na análise da amostra. 
Manifestação da Unidade Jurisdicionada: 
a) Conforme despacho do Serviço de Suprimentos (SEI/ME - 12108177 - peça 24, p. 2) foi disponibilizado o laudo elaborado pela Equipe de Engenharia (12114792) e cópia da Ata do Pregão Eletrônico (12119939) , informando os problemas identificados nos protótipos apresentados pela representante e a convocação para que a licitante efetuasse as correções, conforme previsto e determinado no item 8.9.11 (peça 24, p. 2) ; 
b) complementa a resposta informando que (peça 24, p. 2-3) :
Ao término do prazo, ou seja, no dia 26/10/2020, às 17h21, a empresa BRADIV se manifestou, através do envio de mensagem eletrônica ao endereço de e-mail do Pregoeiro, com documento contendo esclarecimentos técnicos e um requerimento para que fosse declarada vencedora do certame (12118524) , tendo visto o baixo preço ofertado em relação aos demais concorrentes. 
O documento apresentado visava questionar os critérios de julgamento adotados pela equipe técnica, não havendo, portanto, qualquer intenção, por parte da licitante, de proceder com a correção das amostras apresentadas. Neste sentido, quaisquer questionamentos que restassem acerca dos critérios adotados no andamento do certame deveriam ser alvo de recursos administrativos, o que não ocorreu, pois a empresa BRADIV se absteve de recorrer no momento oportuno. 
Diante da inércia da licitante em se manifestar de acordo com as regras estabelecidas em edital, seja para corrigir as amostras apresentadas, seja para recorrer tempestivamente contra a decisão do Pregoeiro, a empresa foi desclassificada e as licitantes remanescentes foram convocadas obedecendo os demais critérios de julgamento. 
Análise: 
16. As considerações prestadas pela representante no tocante aos pontos apresentados na análise técnica da Divisão de Recursos Logísticos (peças 3 e 4) foram anexadas à mensagem eletrônica encaminhada ao pregoeiro, datada de 26/10/2020, e não apresentam nenhum fato novo, diverso daqueles constantes da representação ora em análise (peça 26, p. 1) . Desta forma, no tocante a este item considera-se a solicitação como atendida. 
Item 6.a.3: preste as demais informações que julgar necessárias;
Item 6.a.4: designe interlocutor que conheça da matéria para dirimir eventuais dúvidas, informando nome, função/cargo, e-mail e telefone de contato. 
Manifestação da Unidade Jurisdicionada: 
a) O Ministério da Economia declara no despacho da Divisão de Recursos Logísticos que mantêm o entendimento que a amostra apresentada pela representante não atendeu às exigências contidas no edital e seus anexos (peça 23, p. 4) ; 
b) no tocante à indicação de interlocutor, para as questões técnicas foram relacionados os engenheiros responsáveis: Sr. Eduardo Luiz Ronchete da Silva (Equipe de Engenharia/DRL/SRASP - (11) 99486-2169) , Sr. Márcio Rodrigo Gasparini (Equipe de Engenharia/DRL/SRA-SP (11) 95030-3400) e Sr. Paulo Victor Melo Sampaio (Equipe de Engenharia/DRL/SRA-SP (11) 986102727) . Para as demais questões relativas ao andamento do certame foi indicado o Sr. Wagner Fabri (Pregoeiro/DRL/SRA-SP - (11) 99719-7999) (peça 23, p. 3) . 
Análise dos itens 6.a.3 e 6.a.4: 
17. No tocante aos itens 6.a.3 e 6.a.4 entende-se a solicitação como atendida. 
18. Está parcialmente configurado o pressuposto da plausibilidade jurídica, em razão de uso indevido de expressão subjetiva no despacho de análise da amostra da representante, conforme análise do item 6.a.1.1 da oitiva. Deste modo, propõe-se dar ciência ao Órgão, para que evite a utilização de termos vagos ou subjetivos em suas futuras análises técnicas, fazendo constar dos estudos técnicos preliminares as justificativas para todas as exigências constantes do edital e termo de referência, como modo de dar maior objetividade ao julgamento das propostas. 
19. Feitas essas considerações, propõe-se indeferir o pedido de medida cautelar, uma vez ausente o pressuposto da plausibilidade jurídica, essencial para sua concessão, tendo em vista que a impropriedade constatada não comprometeu a regularidade do certame e a obtenção da proposta mais vantajosa. 
20. Diante do exposto, os elementos constantes dos autos permitem, desde já, a avaliação quanto ao mérito da presente representação como parcialmente procedente. 
21. Será proposta, portanto, ciência, na forma descrita nesta instrução. 
	F. IMPACTO DOS ENCAMINHAMENTOS PROPOSTOS

	Haverá impacto relevante na Unidade Jurisdicionada e/ou na sociedade, decorrente dos encaminhamentos propostos?
	Não

	G. PEDIDO DE INGRESSO AOS AUTOS, DE INFORMAÇÕES/VISTAS/CÓPIAS, E DE SUSTENTAÇÃO ORAL

	Há pedido de ingresso aos autos?
	Não

	Há pedido de informações/vistas/cópia do processo?
	Não

	Há pedido de sustentação oral?
	Não

	H. PROCESSOS CONEXOS E APENSOS

	Há processos conexos noticiando possíveis irregularidades na contratação ora em análise?
	Não

	Há processos apensos?
	Não

I. PROPOSTA DE ENCAMINHAMENTO 
22. Em virtude do exposto, propõe-se: 
22.1. conhecer da representação, satisfeitos os requisitos de admissibilidade constantes no art. 113, § 1º, da Lei 8.666/1993, c/c os arts. 235 e 237, VII, do Regimento Interno deste Tribunal, e no art. 103, § 1º, da Resolução - TCU 259/2014; 
22.2. no mérito, com fundamento no art. 276, § 6º, do Regimento Interno deste Tribunal, considerar a presente representação parcialmente procedente; 
22.3. indeferir o pedido de concessão de medida cautelar formulado pelo representante; 
22.4. dar ciência ao Ministério da Economia (Superintendência Regional de Administração do Ministério da Economia em São Paulo) , com fundamento no art. 9º, inciso I, da Resolução TCU 315/2020, sobre a seguinte impropriedade/falha, identificada no Pregão Eletrônico SRP 19/2020, para que sejam adotadas medidas internas com vistas à prevenção de outras ocorrências semelhantes: 
a) evite a utilização de termos vagos ou subjetivos em análises técnicas, fazendo constar dos estudos técnicos preliminares as justificativas para todas as exigências constantes do edital e termo de referência, como modo de dar maior objetividade ao julgamento das propostas. 
22.5. comunicar ao representante a decisão que vier a ser prolatada. 
22.6. encaminhar cópia do acórdão que vier a ser prolatado ao Ministério da Economia (Superintendência Regional de Administração do Ministério da Economia em São Paulo) e ao representante, informando que o seu inteiro teor, incluindo o relatório e o voto que o fundamentam, poderá ser consultado no endereço www.tcu.gov.br/acordaos; 
22.7. arquivar os presentes autos, nos termos art. 169, III, do Regimento Interno deste Tribunal."
         É o Relatório.

Antonio Perillo de Sousa Teixeira Netto (OAB/DF 21.539) e outros

Não atuou

REPRESENTAÇÃO. POSSÍVEIS IRREGULARIDADES OCORRIDAS NO JULGAMENTO TÉCNICO DA PROPOSTA. OITIVA PRÉVIA. PARCIALMENTE PROCEDENTE. INDEFERIMENTO DE CAUTELAR. CIÊNCIA. ARQUIVAMENTO.

REPRESENTAÇÃO (REPR)

Secretaria de Controle Externo de Aquisições Logísticas (Selog)

Inicialmente, a representação deve ser conhecida por preencher os requisitos de admissibilidade aplicáveis à espécie.
2.      Trata-se de representação, com pedido de concessão de medida cautelar, acerca de possi¿veis irregularidades ocorridas no julgamento técnico de proposta ofertada pela representante, Bradiv Indústria e Comércio Ltda., por ocasião da realização do Pregão Eletrônico 19/2020 conduzido pela Superintendência Regional de Administração do Ministério da Economia no Estado de São Paulo (SRA/SP) .
3.         O objeto do certame é a compra de divisórias e de serviços de instalação de divisórias, portas, e respectivos acessórios, com fornecimento de materiais para atender as demandas da Superintendência Regional de Administração do Ministério da Economia no Estado de São Paulo (SRA/SP) , da Superintendência Regional do Trabalho no Estado de São Paulo (SRT/SP) , da Procuradoria Regional da Fazenda Nacional - 3ª Região - São Paulo (PRFN3) e da Procuradoria Seccional da Fazenda Nacional em Santos (PSFN/Santos) .
4.        A representante alega que ofertou o melhor lance no certame e apresentou protótipo. Entretanto, foi desclassificada em face da análise técnica feita pelos engenheiros da Superintendência Regional que concluíram que as amostras não atenderam plenamente a especificação técnica do Termo de Referência pelos seguintes motivos:
"1. Solução para regulagem de altura das montantes não se mostrou muito prática na montagem;
2. Baixa qualidade de arremates/acabamentos do divisor interno da calha eletrificável, podendo inclusive causar acidentes;
3. Dimensão superior da calha eletrificável em relação à modulação dos painéis compromete a intercambiabilidade do conjunto;
4. Não há padronização na espessura final entre placas e da peça em alumínio para fechamento/acabamento para o biombo e em relação às divisórias piso teto;
5. Não apresentou solução em perfis tubulares que permita recomposições em 450 e 1350."
5.    Assevera, ainda, a representante que apresentou tempestivamente, por escrito, esclarecimentos acerca das conclusões a que chegaram os engenheiros do órgão. Questiona, por fim, a ausência de apresentação prévia de um roteiro de avaliação das amostras por parte do contratante, o que feriria o princípio do julgamento objetivo.
6.      Na manifestação da Superintendência Regional de Administração do Ministério da Economia no Estado de São Paulo (SRA/SP) , em atendimento à oitiva prévia por mim determinada, restou demonstrada por explicações complementares e fotos, conforme explicitado na instrução transcrita no relatório precedente, que o protótipo apresentado pela empresa Bradiv Indústria e Comércio Ltda., por ocasião da realização do Pregão Eletrônico 19/2020, não era totalmente aderente às especificações contidas no Termo de Referência.
7.      Não obstante, impende ressaltar que assiste razão à representante quando reclama de ausência de critério objetivo de julgamento em relação à afirmação dos engenheiros da SRA/SP de que a "Solução para regulagem de altura das montantes não se mostrou muito prática na montagem;". 
8.	Ora, se o produto permite regulagem de altura atendendo ao requisito imposto no termo de referência, a praticidade, conceito subjetivo, não constitui justificativa por si só para a desclassificação de qualquer licitante.
9.     Assim, adoto como minhas razões de decidir as análises e conclusões da Selog para considerar a presente representação parcialmente procedente, indeferir a medida cautelar pleiteada pela empresa Bradiv Indústria e Comércio Ltda. por não estar contemplado o pressuposto da plausibilidade jurídica para a sua concessão e dar ciência ao Ministério da Economia para que evite a utilização de termos vagos ou subjetivos em análises técnicas, fazendo constar dos estudos técnicos preliminares as justificativas para todas as exigências constantes do edital e termo de referência, como modo de dar maior objetividade ao julgamento das propostas.
           Em face do exposto, Voto por que seja adotado o Acórdão que ora submeto ao escrutínio do Colegiado.
TCU, Sala das Sessões Ministro Luciano Brandão Alves de Souza, em 24 de fevereiro de 2021.
RAIMUNDO CARREIRO 
Relator